【裁判字號】    99,訴,583
【裁判日期】    990813
【裁判案由】    損害賠償
【裁判全文】
臺灣高雄地方法院民事判決               99年度訴字第583號
原      告  戊○○
            丙○○
            丁○○
兼上一人
法定代理人  己○○
共      同
訴訟代理人  史乃文律師
            楊林澂律師
被      告  聖祥交通有限公司
法定代理人  甲○○
被      告  乙○○
共      同
訴訟代理人  邱揚勝律師
上列當事人間因業務過失致死案件，經原告提起刑事附帶民事訴
訟，請求侵權行為損害賠償（98年度交附字第54號），由本院刑
事庭裁定移送前來，經本院於民國99年7 月23日言詞辯論終結，
判決如下：
    主    文
被告應分別連帶給付原告己○○、戊○○、丙○○、丁○○新台
幣壹佰零柒萬伍仟元、玖拾貳萬捌仟壹佰壹拾陸元、陸拾貳萬伍
仟元、捌拾參萬壹仟捌佰壹拾陸元，及均自民國九十八年八月二
十六日起至清償日止，按年息百分之五計算之利息。
原告其餘之訴駁回。
訴訟費用由被告連帶負擔五分之四，餘由原告負擔。
本判決第一項於原告己○○、戊○○、丙○○、丁○○各以新台
幣參拾陸萬元、參拾壹萬元、貳拾壹萬元、貳拾捌萬元供擔保後
，得為各該部分假執行。但被告如分別以新台幣壹佰零柒萬伍仟
元、玖拾貳萬捌仟壹佰壹拾陸元、陸拾貳萬伍仟元、捌拾參萬壹
仟捌佰壹拾陸元，為原告己○○、戊○○、丙○○、丁○○預供
擔保，得免為各該部分假執行。
原告其餘假執行之聲請駁回。
    事實及理由
一、原告主張：被告乙○○係被告聖祥交通有限公司（下稱聖祥
    公司）所僱用之曳引車司機，於民國96年5 月31日凌晨5 時
    許，駕駛車牌號碼371-HK號營業曳引車，後掛車牌號碼69-M
    Q 號拖車，欲由聖祥公司出發至臺東縣關山鎮載運貨物後當
    日往返，卻疏未注意行車前應檢查車輛之輪胎狀況確實有效
    ，以確保行車安全，即貿然上路，於同日晚間8 時20分許，
    自臺東縣關山鎮載運貨物返回聖祥公司途中，沿高雄縣大寮
    鄉○○○○道路南往北行駛至該路段299 公里處時，上開曳引
    車後掛拖車之左板尾後中車輪發生爆胎，致輪胎皮掉落路面
    ，適有訴外人馮勝麟騎乘車牌號碼K75-296 號重型機車，自
    後方沿該路南往北行駛至該處，因閃避路面之輪胎皮不及，
    致人車倒地滑行至對向快車道，遭行駛在對向車道不詳車號
    之車輛輾撞，受有胸腹部嚴重外傷致雙側氣血胸、肺臟、肝
    臟及脾臟破裂等傷害，經急救後仍不治死亡（下稱系爭事故
    ），原告己○○為馮勝麟之配偶，原告戊○○、丙○○、丁○○為馮勝麟子女，己○○因乙○○上開侵害行為而支出殯
    葬費用新臺幣（下同）250,000 元，而馮勝麟對戊○○、丁○○、己○○均負有法定扶養義務，渠等各受有扶養費之損
    失303,116 元、206,816 元、849,833 元，又渠等因馮勝麟
    驟然逝世，天人永隔，幸福家庭因而破碎，內心受有極大之
    痛苦，是戊○○、丙○○、丁○○各受有精神上損害1,000,
    000 元，己○○受有精神上損害1,200,000 元，扣除渠等各
    領取之強制汽車責任保險金375,000 元，戊○○、丙○○、
    丁○○、己○○各得請求之金額為928,116 元、625,000 元
    、831,816 元、1,924,833 元。乙○○過失侵害他人權利，
    應負損害賠償責任。又聖祥公司係乙○○之僱用人，乙○○
    因執行職務不法侵害他人權利，聖祥公司應與乙○○連帶負
    損害賠償責任。爰依侵權行為之法律關係，提起本訴等語。
    並聲明：（一）被告應連帶給付原告戊○○928,116 元及自
    起訴狀繕本送達之翌日起至清償日止，按年息百分之5 計算
    之利息。（二）被告應連帶給付原告丙○○625,000 元及自
    起訴狀繕本送達之翌日起至清償日止，按年息百分之5 計算
    之利息。（三）被告應連帶給付原告丁○○831,816 元及自
    起訴狀繕本送達之翌日起至清償日止，按年息百分之5 計算
    之利息。（四）被告應連帶給付原告己○○1,924,833 元及
    自起訴狀繕本送達之翌日起至清償日止，按年息百分之5 計
    算之利息。（五）願供擔保，請准宣告假執行。
二、被告則以：乙○○於行車前確有詳細檢查輪胎狀況，且於事
    故發生前不久才更換新輪胎，故爆胎情形並非乙○○之疏失
    所致；退步言之，縱認乙○○有未詳查輪胎之疏失，亦無法
    預見嗣後會有車輛為閃避輪胎皮而失控滑行至對向車道，遭
    對向車道車輛輾斃之情事，是馮勝麟之死亡結果，顯與乙○○之行為無相當因果關係；又縱認乙○○應負肇事責任，然
    系爭事故係因馮勝麟未隨時注意車前狀況，未能適時閃避輪
    胎皮始不幸滑倒，是其亦應與有過失。再系爭事故發生於96
    年5 月31日，而原告於斯時已知悉此情，卻遲至98年8 月13
    日始起訴請求，其請求權業已罹於時效而消滅。又原告己○○有謀生能力，且非無財產維持基本生活，而原告戊○○、
    丙○○均已成年，馮勝麟對其等應無扶養義務，自不得向伊
    等請求賠償扶養費，再原告請求之精神慰藉金過高等語，資
    為抗辯。並聲明：（一）原告之訴及假執行聲請均駁回。
    （二）願供擔保，請准宣告免為假執行。
三、兩造不爭執事項：
（一）乙○○駕駛車牌號碼371-HK號營業曳引車後掛拖車，於96
      年5 月31日晚間8 時20分許，沿高雄縣大寮鄉○○○○道路
      由南往北行駛，行至該路段299 公里處時，因拖車左板尾
      後中車輪發生爆胎，致輪胎皮掉落路面，適馮勝麟騎乘車
      牌號碼K75-296 號重型機車，自後方沿該路南往北行駛至
      該處，因閃避路面之輪胎皮不及，致人車倒地滑行至對向
      快車道，遭行駛在對向車道不詳車號之車輛輾撞，受有胸
      腹部嚴重外傷致雙側氣血胸、肺臟、肝臟及脾臟破裂等傷
      害，經急救後仍不治死亡。
（二）己○○為馮勝麟之配偶，戊○○、丙○○、丁○○為馮勝
      麟之子女。
（三）己○○為馮勝麟支出殯葬費用250,000元。
（四）原告各已領取強制汽車責任保險金375,000元。
（五）丁○○可請求2 個月之扶養費。
四、兩造於本院審理中協商爭點為：
（一）原告之請求權是否已罹於時效？
（二）被告就系爭事故之發生有無過失？馮勝麟之死亡結果與被
      告之過失行為，有無相當因果關係？
（三）馮勝麟就系爭事故之發生是否與有過失？
（四）原告得請求之金額應為若干？
五、得心證之理由：
（一）按關於侵權行為損害賠償請求權之消滅時效，應以請求權
      人實際知悉損害及賠償義務人時起算，非以知悉賠償義務
      人因侵權行為所構成之犯罪行為經檢察官起訴，或法院判
      決有罪為準；又民法第197 條第1 項規定：「因侵權行為
      所生之損害賠償請求權，自請求權人知有損害及賠償義務
      人時起，2 年間不行使而消滅」，所謂知有損害及賠償義
      務人之知，係指明知而言，如當事人間就知之時間有所爭
      執，應由賠償義務人就請求權人知悉在前之事實，負舉證
      責任（參照最高法院72年台上字第738 號及第1428號判例
      ）。本件原告主張馮勝麟雖於96年5 月31日因傷不幸致死
      ，然直至檢察官出具相驗報告書，原告方確認馮勝麟死亡
      係因乙○○侵權行為所致，則原告於98年8 月13日提起本
      件訴訟，應無罹於時效之規定等語。經查，系爭事故固發
      生於96年5 月31日，惟己○○於當日警詢筆錄係陳述肇事
      車輛逃逸，希望警方查出肇事者，96年6 月1 日檢察官訊
      問己○○後亦諭知車禍肇事責任歸屬待釐清，擇期複驗，
      直至96年9 月16日檢察官於96年度相字第985 號相驗報告
      書方載明乙○○涉有業務過失致死罪嫌，足見原告所稱檢
      察官出具相驗報告書後，始確知乙○○及聖祥公司應負連
      帶損害賠償責任等語為實，是原告之請求權，至早應自96
      年9 月16日檢察官出具相驗報告書時起算，原告於98年8
      月13日提起本件訴訟（見起訴狀其上之本院收狀戳所蓋之
      日期），顯未逾2 年之消滅時效。
（二）被告就系爭事故之發生有無過失？馮勝麟之死亡結果與被
      告之過失行為，有無相當因果關係？馮勝麟就系爭事故之
      發生是否與有過失？
  １、按因故意或過失，不法侵害他人之權利者，負損害賠償責
      任，民法第184 條第1 項前段定有明文。又損害賠償之債
      ，以有損害之發生及有責任原因之事實，並二者之間，有
      相當因果關係為成立要件（最高法院48年臺上字第481 號
      判例意旨參照）。次按行車前應注意詳細檢查輪胎是否確
      實有效，道路交通安全規則第89條第1 項第1 款定有明文
      。
  ２、經查，被告於96年5 月31日5 時許，駕駛車號371-HK號營
      業曳引車（後拖車車號69-MQ 號）由高雄縣鳳山市○○路
      ○ 段207 號聖祥公司出發至臺東縣關山鎮某處載運貨物後
      ，於同日20時20分許回程途中，沿高雄縣大寮鄉○○○○道
      路由南往北行駛至該路段299 公里處時，上開曳引車後方
      拖車之左板尾後中車輪發生爆胎，致輪胎外皮掉落路面，
      適有馮勝麟駕駛車號K75-296 號重型機車，自後方沿該路
      由南往北行駛至該處，人車倒地滑行至對向車道，遭行駛
      在對向車道不詳車號之車輛輾過，受有胸腹部嚴重外傷致
      雙側氣血胸、肺臟、肝臟及脾臟破裂等傷害，經緊急送往
      高雄縣大東醫院急救後，至同日23時30分許因上開傷害引
      發出血性休克不治死亡等情，有道路交通事故現場圖、道
      路交通事故調查報告表「( 一) 、( 二) 」、高雄縣政府
      警察局鑑識課刑案現場勘察報告表、現場照片32張（見偵
      一卷第5 、6 、7 、14 、15 頁，偵二卷第9 、51頁）、
      相驗筆錄、驗斷書、相驗屍體證明書、法務部法醫研究所
      96醫鑑字第0961100839號鑑定報告書等件在卷可憑（見偵
      一卷第28 、32 、31、47、51頁），且為兩造所不爭執，
      本院復依職權調取本院98年度交訴字第24號及臺灣高等法
      院高雄分院98年度交上訴字第86號刑事卷宗核閱屬實，堪
      可認定。
  ３、被告雖否認其對於系爭事故之發生有何過失，惟查，馮勝
      麟所駕駛上開重型機車倒地後刮滑地面，於現場留下向北
      偏西長約6 公尺之直線刮地痕，該刮地痕起點在上開爆胎
      後掉落地面之輪胎皮左側西北方約1.3 公尺處，距肇事路
      段中央之雙向禁止超車線約0.8 公尺，機車終止時後車輪
      在該雙向禁止超車線上，有上開事故現場圖可憑，可見馮
      勝麟機車滑倒之位置與地面輪胎皮相近；又肇事時現場路
      面，除本件輪胎皮外，並無坑洞、油跡、水灘、破損或其
      他障礙物等情，有上開道路交通事故調查報告表「( 一)
      」、事故現場相片及交通部公路總局第三區養護工程處高
      雄工務段98年7 月6 日三工高字第0980307902號函附日間
      經常巡查報告表在卷可參，可見馮勝麟駕駛機車於行進中
      ，若非為緊急閃避本件輪胎皮，應不可能突然剎車並朝對
      向快車道行進。是馮勝麟駕駛上開機車行至肇事處，為閃
      避地面之輪胎皮，緊急剎車並將機車轉向左側後失去重心
      ，致人車倒地而滑行至對向快車道，應可認定。本件被告
      為曳引車司機，於行車前疏未檢查輪胎，即貿然上路，當
      車輛行經肇事地點時車輪爆胎，致輪胎皮整體掉落路面，
      使隨後行經該處之馮勝麟機車，為閃避路面輪胎皮而緊急
      剎車後，人車倒地並滑行至對向快車道，且肇事路段為筆
      直快車道，速限為時速50公里，當時為夜間且無照明，有
      上開事故現場圖及交通部公路總局第三區養護工程處高雄
      工務段98年7 月6日 函在卷可參，可知該快車道上車輛之
      行駛速度非慢，馮勝麟於滑入而躺倒在對向快車道上，在
      一般同一條件下，可能發生馮勝麟遭行駛於快車道上之快
      速車輛輾撞之結果，依上開說明，被告上開疏未檢查輪胎
      致爆胎之過失行為，與馮勝麟死亡結果間，顯有相當因果
      關係，又本件經送臺灣省高屏澎區車輛行車事故鑑定委員
      會鑑定結果，亦認若路面無障礙，則被告駕駛車輛行車前
      未詳細檢查輪胎導致爆胎，為肇事因素，馮勝麟駕駛重型
      機車直行，因閃避不及無肇事因素等語，有該委員會之鑑
      定意見書及覆議意見書各乙份附卷可參。從而，原告主張
      被告應負侵權行為損害賠償責任，核屬有據。
（三）又按因故意或過失，不法侵害他人之權利者，負損害賠償
      責任；受僱人因執行職務，不法侵害他人之權利者，由僱
      用人與行為人連帶負損害賠償責任；不法侵害他人致死者
      ，對於支出醫療及增加生活上需要之費用或殯葬費之人，
      亦應負損害賠償責任；被害人對於第三人負有法定扶養義
      務者，加害人對於該第三人亦應負損害賠償責任；不法侵
      害他人致死者，被害人之父、母、子、女及配偶，雖非財
      產上之損害，亦得請求賠償相當之金額，民法第184 條第
      1 項前段、第188 條第1 項前段、第192 條第1 項、第2
      項及第194 條分別定有明文。經查，原告主張乙○○於執
      行聖祥公司交付之職務時，駕駛曳引車發生系爭事故致馮
      勝麟死亡，乙○○對系爭事故之發生有未注意檢查車輛之
      輪胎狀況確實有效致爆胎之過失，其過失行為與馮勝麟之
      死亡結果間有相當因果關係，被告應負侵權行為連帶賠償
      責任等情，業如前述。又己○○為馮勝麟之配偶，戊○○
      、丙○○、丁○○為馮勝麟之子女乙節，亦據原告提出戶
      籍謄本為證，同堪認定。乙○○既因上開過失行為不法侵
      害馮勝麟致死，聖祥公司對乙○○之侵權行為應負連帶損
      害賠償責任，揆諸前揭說明，原告自得本於馮勝麟配偶、
      子女之身分，請求被告連帶賠償其損害，以下就原告得請
      求之項目及金額分論之。
  １、喪葬費部分
      己○○主張之喪葬費250,000 元，已據其提出與所述相符
      之禮儀社葬儀費用收據為證。被告對於己○○請求之喪葬
      費用金額不爭執，堪認原告此部分之主張為真正，且屬必
      要之殯葬費支出，此部分之請求，應予准許。
  ２、扶養費部分
  （１）按「左列親屬，互負扶養之義務，一、直系血親相互間
        」，又「夫妻互負扶養之義務，其負扶養義務之順序與
        直系血親卑親屬同，其受扶養權利之順序與直系血親尊
        親屬同」。民法第1114條、第1116之1 分別定有明文；
        又同法第1117條規定：「受扶養權利者，以不能維持生
        活而無謀生能力者為限。前項無謀生能力之限制，於直
        系血親尊親屬，不適用之。」，本條第2 項僅規定，前
        項無謀生能力之限制，於直系血親尊親屬不適用之，並
        非規定前項不能維持生活之限制，於直系血親尊親屬不
        適用之，是直系血親尊親屬，如能以自己財產維持生活
        者，自無受扶養之權利；而夫妻互受扶養權利之順序，
        既與直系血親尊親屬同，雖不以無謀生能力為必要，但
        仍須以不能維持生活者為限。從而直系血親卑親屬死亡
        ，直系血親尊親屬自得依民法第192 條第2 項規定，向
        加害人請求扶養費損害賠償，但依民法第1117條規定，
        仍須以不能維持生活者為限，始得請求加害人賠償。再
        者，所謂「不能維持生活」，係指受扶養權利人之財力
        不足以維持生活而言。經查，己○○為馮勝麟之配偶，
        此有戶籍謄本在卷可查，其係46年1 月12日生，且其雖
        無薪資所得，惟有利息所得近10萬元及房屋1 筆、土地
        2 筆，其中1 筆土地僅公告現值即有2,495,502 元，有
        稅務電子閘門財產所得調件明細表在卷可憑（本院卷第
        34-38 頁），足見己○○名下擁有不動產，且由利息所
        得推算，其存款應有數百萬元以上，益見己○○有一定
        資力，且能自給自足，應仍能維持生活。揆諸前揭說明
        ，己○○非無財產而有不能維持生活之情形，其請求被
        告連帶賠償扶養費849,833 元，即不應准許。
  （２）再戊○○、丁○○主張渠等因馮勝麟死亡分別受有3 年
        、2 年之扶養費損失303,116 元、206,816 元，查戊○○係73年7 月31日生，就讀正修科技大學四技部一年級
        ；丁○○係75年7 月17日生，就讀大仁科技大學二年級
        ，有學生證為憑，並為兩造所不爭執。而按直系血親相
        互間之扶養權利，雖以不能維持生活而無謀生能力者為
        限，然所謂謀生能力並不專指無工作能力者而言，雖有
        工作能力而不能期待其工作，或因社會經濟情形失業，
        雖已盡相當之能事，仍不能覓得職業者，亦非無受扶養
        之權利，故成年之在學學生，未必即喪失其受扶養之權
        利（最高法院56年台上字第795 號判例要旨參照）。故
        戊○○、丁○○在學期間所喪失之受扶養權利金額，自
        應由被告連帶賠償。又關於扶養費之給付標準，因各地
        之社會環境及經濟狀況不同，原告主張98年度台灣省平
        均每人每月消費支出為17,655元，本院認依此實際調查
        之統計資料作為計算扶養費之標準，應為合理。而己○○亦有扶養戊○○、丁○○之義務與能力；按負扶養義
        務者有數人，而其親等同一時，應各依其經濟能力，分
        擔義務，民法第1115條第3 項亦定有明文，是馮勝麟如
        尚生存，其對戊○○、丁○○之扶養義務應為二分之一
        。依此標準計算，並依霍夫曼計算法扣除中間利息後，
        戊○○3 年受扶養權利之損害金額為303,116 元（211,
        860 元×2.00000000÷2 人＝303,116 元，元以下四捨
        五入），丁○○2 年受扶養權利之損害金額為206,816
        元（211,860 元×1.00000000÷2 人＝206,816 元，元
        以下四捨五入），從而，戊○○、丁○○請求被告分別
        連帶給付303,116 元、206,816 元部分，應屬有據，應
        予准許。
  ３、非財產上損害部分：
      按精神慰藉金之賠償，係藉金錢之給付使被害人在精神上
      所受之痛苦為適當之補償，其給付之標準應斟酌雙方身分
      、資力與加害程度及其他各種情形核定相當之數額；受僱
      人如因執行職務，不法侵害他人致死者，被害人之父、母
      、子、女及配偶依民法第194 條及第188 條第1 項規定，
      請求受僱人及其僱用人連帶賠償相當金額之慰撫金時，法
      院對於慰撫金之量定，應斟酌該受僱人及應負連帶賠償責
      任之僱用人，並被害人暨其父、母、子、女及配偶之身分
      、地位及經濟狀況等關係定之，不得僅以被害人與實施侵
      權行為之受僱人之資力為衡量之標準，最高法院51年台上
      字第223 號、76年台上字第1908號判例要旨可資參照。查
      己○○、戊○○、丙○○、丁○○因系爭事故分別遭喪夫
      、喪父之慟，精神上遭受極大打擊及痛苦，不言可喻，則
      渠請求賠償非財產上損害之慰撫金，自屬有據。爰斟酌己○○為家庭主婦、97年度有利息所得近10萬元、名下有房
      屋1 筆、土地2 筆、汽車1 輛；戊○○目前就讀正修科技
      大學四技部，名下無財產；丙○○名下無財產、丁○○目
      前就讀大仁科技大學，名下無財產；乙○○以駕駛營生曳
      引車為業，96、95年度薪資所得申報分別為219,600 元、
      219, 600元，名下無不動產、有汽車1 台，又乙○○為職
      業駕駛，其注意能力理應較一般駕駛人為高，竟疏未注意
      致生系爭事故，暨兩造之學歷、身分、資產、所得及態度
      等一切情狀後，認己○○請求賠償精神慰撫金1,200,000
      元；戊○○、丙○○、丁○○各請求賠償精神慰撫金1,00
      0,000 元，尚為適當，應予准許。
（四）綜上，原告己○○請求喪葬費250,000 、慰撫金1,200,00
      0 元，合計1,450,000元；原告戊○○請求扶養費303,116
      元、慰撫金1,000,000 元，合計1,303,116 元；原告丙○○請求慰撫金1,000,000 元；原告丁○○請求扶養費206,
      816 、慰撫金1,000,000 元，合計1,206,816 元，自屬有
      據。
六、末按強制汽車責任保險人依本法規定所為之給付，視為加害
    人或被保險人損害賠償金額之一部分；加害人或被保險人受
    賠償請求時，得扣除之，強制汽車責任保險法第32條定有明
    文。本件原告因系爭事故之發生，已各領取強制汽車責任保
    險金375,000 元乙節，業據原告自認無訛，並為被告所不爭
    執，堪可認定。則依前開說明，原告請求被告賠償之金額，
    自應扣除上開強制汽車責任保險金，經扣除後，原告己○○
    、戊○○、丙○○、丁○○可請求之金額分別應為1,075,00
    0 元、928,116 元、625,000 元、831,816 元
七、綜上所述，原告己○○、戊○○、丙○○、丁○○本於侵權
    行為損害賠償請求權，分別請求被告連帶給付1,075,000 元
    、928,116 元、625,000 元、831,816 元，及均自起訴狀繕
    本最後送達翌日即98年8 月26日起至清償日止按週年利率百
    分之5 計算之利息，為有理由，應予准許。逾此部分所為之
    請求，為無理由，應予駁回。
八、兩造分別陳明願供擔保，聲請宣告假執行及免為假執行，於
    原告勝訴部分，經核並無不符，爰分別酌定相當之擔保金額
    併准許之。至原告敗訴部分，其假執行之聲請失所依據，應
    予駁回。
九、本件事證已臻明確，兩造其餘攻擊防禦方法或舉證，經審酌
    後，認與判決結果不生影響，爰不逐一論列，併此敘明。
十、據上論結，原告之訴為一部有理由，一部無理由，依民事訴
    訟法第79條、第85條第2 項、第390 條第2 項、第392 條第
    2 項，判決如主文。
中    華    民    國    99    年    8     月    13    日
                          民事鳳山分庭 法  官 林意芳
以上正本係照原本作成。
如不服本判決，應於送達後20日內，向本院提出上訴狀並表明上
訴理由，如於本判決宣示後送達前提起上訴者，應於判決送達後
10日內補提上訴理由書（須附繕本）。
中    華    民    國    99    年    8     月    16    日
                                       書記官 劉國偉

司法院資訊處製作；財團法人民間司法改革基金會備份。
